【裁判字號】    95,台上,2776
【裁判日期】    950518
【裁判案由】    違反毒品危害防制條例
【裁判全文】
最高法院刑事判決            九十五年度台上字第二七七六號
    上  訴  人  乙○○
                        之3號.
                        （現另案在台灣高雄監獄執行中）
    選任辯護人  林樹根律師
                邱麗妃律師
                莊雯琇律師
    上  訴  人  甲○○
                        46號.
上列上訴人等因違反毒品危害防制條例案件，不服台灣高等法院
高雄分院中華民國九十五年三月一日第二審判決（九十四年度上
重訴字第一二號，起訴案號：台灣高雄地方法院檢察署九十三年
度偵字第一一三四三號、第一一三四四號、第一一六二八號），
提起上訴，本院判決如下：
    主  文
原判決關於乙○○、甲○○部分撤銷，發回台灣高等法院高雄分
院。
    理  由
本件原判決認定上訴人乙○○基於販賣毒品牟利之概括犯意，自
民國九十二年五月二十六日起，向在大陸地區之台灣籍人士陳武
鎮（由檢察官另行偵查），以每塊（重三百七十五公克）新台幣
（下同）一百十五萬元之價格，購入第一級毒品海洛因。其方式
係先由陳武鎮利用不詳姓名之人搭飛機夾帶海洛因闖關進入台灣
（即俗稱「空中飛人」或「交通」）後，再由乙○○於同年月二
十六日，先以自己名義匯款一百三十五萬元至陳武鎮所指定之日
盛國際商業銀行股份有限公司延平分行（下稱日盛延平分行）吳
明泉帳戶內。再分別於九十三年一月五日及同年月八日，以其女
友黃美香（已更名為黃美湘）之名義各匯款六十萬元至陳武鎮所
指定之台新商業銀行股份有限公司嘉義分行李玉鏡帳戶，及日盛
延平分行郭金獅帳戶內。乙○○匯款後再通知陳武鎮交付毒品，
其計以二百五十五萬元向陳武鎮購買海洛因二次。乙○○購入海
洛因後，再以每兩（三十七．五公克）十五萬元至十六萬元不等
之價格，販賣予綽號「阿財」者及其他吸毒之人，平均每公克約
可獲利九百三十三元至一千二百元不等。嗣陳武鎮自九十三年四
月間以後，即要求乙○○改變交易模式為先付現金予其在台灣所
委託之人，然後再交付毒品。上訴人甲○○係高雄縣政府警察局
仁武分局大華派出所（下稱大華派出所）巡佐，竟與陳志惠（業
經原審判刑確定）、陳武鎮共同基於販賣海洛因之概括犯意聯絡
，由陳武鎮負責在大陸地區取得海洛因，再由前揭所謂之「交通
」搭飛機夾帶毒品入境台灣後即通知陳志惠。陳志惠再以行動電
話通知甲○○，由甲○○負責尋找買主並先收取價款。甲○○覓
得買主後，即以行動電話通知買主至東西向八十八號快速公路鳳
山交流道旁中崙國小後方產業道路上等候。然後再聯絡陳志惠帶
同「交通」攜帶毒品至上址交貨，事後再由甲○○支付報酬二萬
元予陳志惠。其詳情如下：(1)、陳武鎮於九十三年五月中旬某日
通知陳志惠謂「交通」將攜帶毒品入境後，陳志惠即通知甲○○
，再由甲○○與乙○○約定以一百十五萬元之價格交易海洛因一
塊（重約三百七十五公克）。乙○○將價款交予甲○○後，甲○
○即告知其至中崙國小後方產業道路拿取海洛因。復指示陳志惠
於同日下午三、四時許，偕同「交通」至上址先將海洛因丟於地
上，再由陳志惠將之藏匿在草叢內。俟乙○○到達上址後，即依
陳志惠之指示自行拿取海洛因而完成交易。(2)、甲○○於同年月
二十日，又以同一方式通知乙○○購買毒品，乙○○於翌（二十
一）日將購毒價款一百萬元交予甲○○後，甲○○即指示沈某至
上述中崙國小後方產業道路拿取海洛因。惟乙○○到達上址後，
陳志惠稱「交通」未能入境，致無法交貨，俟下次交易時再一併
補貨。(3)、陳志惠於九十三年六月五日下午九時三十九分許，以
行動電話通知甲○○謂「交通」夾帶海洛因入境成功，並約定於
翌（六）日上午五時三十分許在中崙國小後方產業道路交付毒品
。甲○○旋於同（五）日下午九時四十二分許，以行動電話通知
乙○○於同日下午十時許至大華派出所會商購買海洛因事宜。雙
方約定乙○○再付一百萬元，連同前次交付之一百萬元，合計以
二百萬元購買海洛因約六百八十公克。乙○○於翌（六）日上午
五時將一百萬元交付甲○○後，甲○○即告知陳志惠前往中崙國
小後方產業道路取貨。嗣陳志惠依約與「交通」攜帶海洛因至中
崙國小後方產業道路旁後，即以行動電話通知甲○○，由甲○○
通知乙○○前往上址取得海洛因二大包（毛重約六百八十公克）
。嗣乙○○於同日上午五時五十分許攜帶上述海洛因二包返回其
高雄市○○區○○街九十號居處大樓騎樓前為警查獲，並扣得上
述海洛因二大包。警方復至乙○○在同市○○區○○街九十號七
樓之二居處，扣得海洛因二大包（毛重八十四．五公克）、海洛
因十小包（毛重十二公克）、十小包（毛重八．九公克）及含微
量海洛因成分粉末二小包，合計共扣得海洛因二十六包（合計淨
重七七八．三九公克）、殘留海洛因之電子磅秤一台，及其所有
供聯絡買賣毒品使用之0000000000號行動電話一具、傳真憑單二
紙。計乙○○販賣毒品所得一百零二萬七千四百二十元，甲○○
與陳志惠共同販賣毒品所得為三百十五萬元等情。因而撤銷第一
審關於甲○○部分之判決，改判仍論處甲○○共同連續販賣第一
級毒品罪刑（量處無期徒刑）；並維持第一審論處乙○○共同連
續販賣第一級毒品罪刑之判決，而駁回乙○○在第二審之上訴，
固非無見。
惟查：(一)、按販賣毒品罪之成立，以行為人主觀上具有營利之意
圖為要件，有罪之判決書，應將被告主觀上具有營利意圖之事實
，於事實欄內詳加認定記載明白，然後於理由內說明其憑以認定
之證據及理由，始足以為論罪科刑之依據。原判決論處上訴人甲
○○販賣第一級毒品罪，然其對於甲○○主觀上是否具有營利之
意圖，並未於事實欄內加以認定記載明白，亦未於理由內對此加
以論敘說明，依上說明，自不足以為論罪科刑之依據。(二)、按法
院採用被告之自白，作為犯罪之證據，為確保其自白之任意性與
真實性，以維護被告之人權及裁判之公正，依據刑事訴訟法第一
百五十六條第一項之規定，必須該項自白非出於強暴、脅迫、利
誘、詐欺、疲勞訊問、違法羈押或其他不正之方法，且與事實相
符者，始得為之。惟法院若採用共犯或共同被告之自白，作為被
告犯罪之證據，基於相同之法理，其證據能力亦應受前述規定之
限制。故被告若認為共犯或共同被告之自白係出於前述不正之方
法所取得時，縱為該項自白之共犯或共同被告並未提出上述主張
，被告亦非不得提出其自白非出於任意性之抗辯，以促請法院依
同條第三項之規定先行加以調查，而維護其訴訟上之權益。本件
上訴人甲○○於原審主張共同被告乙○○、陳志惠於警詢及偵查
中之自白，係遭利誘或疲勞訊問所取得，應無證據能力等語。則
原審自應依刑事訴訟法第一百五十六條第三項之規定先於其他事
證而為調查，以究明實情。乃原判決理由竟謂：自白非出於任意
性之事實，須由受訊問之被告本身加以主張，而非由其他非受訊
問之被告可代為主張。被告乙○○、陳志惠均未主張渠等曾受調
查員或檢察官以強暴、脅迫、利誘、詐欺、疲勞訊問、違法羈押
或其他不正之方法取供，甲○○即無理由亦無權利代替乙○○、
陳志惠主張渠等自白非出於任意性云云（見原判決第七頁第十二
列至第十九列）。其認為甲○○在訴訟上並無主張共同被告乙○
○、陳志惠之自白非出於任意性之權利，依上說明，其見解自有
可議。(三)、按除法律另有規定外，實施刑事訴訟程序之公務員因
違背法定程序取得之證據，其有無證據能力之認定，應審酌人權
保障及公共利益之均衡維護，刑事訴訟法第一百五十九條之四定
有明文。原判決於理由內說明：檢察官於九十三年六月九日上午
十一時二十六分訊問乙○○時，並未踐行刑事訴訟法第九十五條
所規定之告知義務，既未告知其係被告或證人之身分，且沈某於
當日先前亦未經司法警察詢問，則其自難明瞭檢察官所訊問之內
容究竟係因何罪名或其有何權利，已剝奪其緘默權及防禦權之行
使，故檢察官該次訊問所得之供述，應無證據能力云云（見原判
決第八頁倒數第九列至倒數第三列）。其僅以檢察官訊問沈某時
，違反同法第九十五條所規定之告知義務，有礙沈某緘默權及防
禦權之行使，即認檢察官於該次訊問所得之供述無證據能力，但
對於檢察官違背法定程序時之主觀意圖、沈某犯罪所生之危險或
實害、禁止使用該項證據對於預防將來違法取得證據之效果，暨
檢察官如依法定程序有無發現該證據之必然性等關於維護公共利
益方面之事項，均未一併加以衡量及說明，似僅偏重於沈某之人
權保障，而忽略公共利益層面之考量，核與上揭規定應審酌人權
保障及公共利益均衡維護之旨意未盡切合，其採證難謂適法。(四)
、按毒品危害防制條例第十九條第一項前段規定，犯第四條至第
九條、第十二條、第十三條或第十四條第一項、第二項之罪者，
其供犯罪所用或因犯罪所得之財物，均沒收之。其所謂「因犯罪
所得之財物」，在販賣第一級至第四級毒品之場合，係指因販賣
該等毒品所取得之全部對價（包括金錢及其他財物）而言，並非
僅指販賣毒品所獲取之價差或利潤而已。原判決認定上訴人乙○
○以每塊（重三百七十五公克）一百十五萬元之價格購入海洛因
後，再以每兩（三十七．五公克）十五萬元至十六萬元不等之價
格販出，平均每公克獲利九百三十三元至一千二百元。並於理由
內說明：乙○○以二百五十五萬元購入海洛因約八三一．五二公
克，加上其於九十三年五月中旬向甲○○以一百十五萬元購入之
海洛因三百七十五公克，扣除警方於同年六月六日在其住處查扣
之海洛因一○五．四公克，其約已賣出一一○一．二公克，而其
每公克獲利九百三十三元至一千二百元，因認乙○○獲利計約一
百零二萬七千四百二十元至一百三十二萬一千四百四十元之間，
並依最有利於沈某之方式，認定其販賣海洛因所得為一百零二萬
七千四百二十元，而依上述規定將上開金額宣告沒收之（見原判
決第二十一頁倒數第六列至第二十二頁第五列）。然查沈某既以
每兩（三十七．五公克）十五萬元至十六萬元不等之價格賣出海
洛因一一○一．二公克，則其共應取得價金四百四十萬四千八百
元至四百六十九萬八千三百八十元（一元以下四捨五入）之間，
若依最有利於沈某之方式認定，則其販賣毒品所取得之財物共計
四百四十萬四千八百元，自應將上述價金全部宣告沒收，始合於
上揭條文之規定。乃原判決竟將乙○○販賣海洛因所獲取之價差
一百零二萬七千四百二十元，誤為其販賣毒品所得之財物，而僅
將上述價差金額宣告沒收，依上說明，其適用法則自有不當。又
原判決事實欄記載乙○○以「二百五十五萬元」向陳武鎮購買二
次海洛因等情。理由內卻說明：乙○○以「二百三十五萬元」向
陳武鎮購買海洛因二次云云（見原判決第三頁第八列至第九列，
第十四頁倒數第四列至倒數第三列），其事實認定與理由說明，
亦有矛盾。上訴意旨雖未指摘及此，然以上均係本院得依職權調
查之事項，應認原判決關於甲○○、乙○○部分有撤銷發回之原
因。至原判決不另為無罪諭知部分，因與發回部分具有審判不可
分關係，應併予發回。
據上論結，應依刑事訴訟法第三百九十七條、第四百零一條，判
決如主文。
中    華    民    國  九十五  年    五    月   十八   日
                      最高法院刑事第四庭
                          審判長法官  吳  雄  銘
                                法官  池  啟  明
                                法官  劉  介  民
                                法官  郭  毓  洲
                                法官  韓  金  秀
      本件正本證明與原本無異
                                      書  記  官
中    華    民    國  九十五  年    五    月  二十二  日
                                                Ｒ


司法院資訊處製作；財團法人民間司法改革基金會備份。
